【裁判字號】    98,上易,532
【裁判日期】    980422
【裁判案由】    偽造文書等
【裁判全文】
臺灣高等法院臺中分院刑事判決         98年度上易字第532號
上  訴  人  臺灣臺中地方法院檢察署檢察官
被      告  甲○○
上列上訴人因被告偽造文書等案件，不服臺灣臺中地方法院中華
民國98年2月12日第一審判決 (民國97年度易字第3686號，起訴
案號：臺灣臺中地方法院檢察署96年度偵字第11672、11687、11
688、11689、11690號），提起上訴，本院判決如下：
    主  文
原判決關於偽造文書部分撤銷。
甲○○連續行使從事業務之人，明知為不實之事項，而登載於其
業務上作成之文書，足以生損害於公眾及他人，處有期徒刑捌月
，減為有期徒刑肆月，如易科罰金，以銀元參佰元即新臺幣玖佰
元折算壹日。
    事  實
一、甲○○原係日出溫泉旅館股份有限公司 (下稱日出溫泉公司
    )、陶園茗股份有限公司 (下稱陶園茗公司)、璽邁旅館企業
    有限公司 (下稱璽遇公司)、璽朵旅館股份有限公司 (下稱
    璽朵公司)之負責人，竟基於概括之連續犯意，明知日出公
    司於民國九十五年三月二十五日上午十時，並未召開股東臨
    時會，亦無在同日下午二時，召開董事會，竟基於偽造文書
    之概括犯意，委託不知情之會計師連續：(一)在日出公司股東
    臨時會議事錄上虛偽記載如【附件一】所示。及在日出公司
    董事會議事錄，內容虛偽記載如【附件二】所示。甲○○偽
    造上開股東臨時會議事錄、董事會議事錄後，再委由不知情
    之會計師於九十五年四月三日，持向經濟部中部辦公室申請
    變更登記而行使之，並使不知情之經濟部中部辦公室承辦公
    務員，將上開申請變更公司董事長、董事、監察人等不實事
    項，登載於職務上所掌之股份有限公司變更登記表之董事長
    、董事、監察人名單欄內，足以生損害於日出公司之董事、
    股東，及主管機關對公司登記管理之正確性及第三人之交易
    安全。(二)在陶園茗公司股東臨時會議事錄上虛偽記載如【附
    件三】所示。及在陶園茗公司董事會議事錄，內容虛偽記載
    如【附件四】所示。甲○○偽造上開股東臨時會議事錄、董
    事會議事錄後，再委由不知情之會計師，於於九十五年四月
    四日，持向經濟部中部辦公室申請變更登記而行使之，並使
    不知情之經濟部中部辦公室承辦公務員，將上開申請變更公
    司董事長、董事，監察人等不實事項，登載於職務上所掌之
    股份有限公司變更登記表之董事長、董事、監察人名單欄內
    ，足以生損害於陶園茗公司之董事、股東，及主管機關對公
    司登記管理之正確性及第三人之交易安全。(三)丙○○、乙○○、己○○、戊○○、丁○○、庚○○、盧洪美珠均係璽朵
    公司之股東，戊○○出資三百十四萬元、擁有七千五百股，
    丙○○、己○○、辛○○○、丁○○各出資四十四萬元，各
    擁有七百五十股，庚○○；乙○○各出資二十二萬元，各擁
    有三百七十五股，甲○○明知丙○○等人均未處分所有之璽
    朵公司股份，竟於九十五年一月間製作內容不實之璽朵公司
    股東名簿，內容為戊○○所有股份由七千五百股減少為三千
    一百四十股，丙○○、己○○、辛○○○、丁○○所有之股
    份由七百五十股降為四百四十股，庚○○、乙○○所有股份
    由三百七十五股降為二百二十股，再於九十五年一月二十七
    日持向經濟部中部辦公室申請為璽朵公司股東（起訴書誤載
    董事）持有股份變動之變更登記以行使，足以生損害於丙○○、乙○○、己○○、戊○○、丁○○、庚○○、盧洪美珠
    。
二、案經丙○○、乙○○、己○○、戊○○、丁○○、庚○○、
    盧洪美珠訴由臺灣臺中地方法院檢察署檢察官偵查起訴。
    理  由
一、證據能力之說明：按現行刑事訴訟法為保障被告之反對詰問
    權，排除具有虛偽危險性之傳聞證據，以求實體真實之發現
    ，於該法第一百五十九條第一項明定被告以外之人於審判外
    之言詞或書面陳述，除法律有規定者外，不得作為證據。而
    刑事訴訟法第一百五十九條之一至第一百五十九條之四有傳
    聞法則之例外規定，然被告以外之人於審判外之陳述，雖不
    符前四條之規定，而經當事人於審判程序同意作為證據，法
    院審酌該言詞陳述或書面陳述作成時之情況，認為適當者，
    亦得為證據；當事人、代理人或辯護人於法院調查證據時，
    知有第一百五十九條第一項不得為證據之情形，而未於言詞
    辯論終結前聲明異議者，視為有前項之同意，刑事訴訟法第
    一百五十九條之五定有明文。查本案告訴人等於偵查中之證
    述，屬於審判外之陳述，為傳聞證據，然被告、檢察官於本
    院審理時未表示意見，顯不爭執，且迄至言詞辯論終結前亦
    未曾聲明異議，本院審酌上開證據資料製作時之情況，尚無
    違法不當及證明力明顯過低之瑕疵，亦認為以之作為證據應
    屬適當，且指訴內容係針對被告是否有偽造文書犯行之事實
    ，為證明犯罪事實所必要，揆諸上開規定，爰依刑事訴訟法
    第一百五十九條之五規定，認上揭證據資料例外認有證據能
    力，合先敘明。
二、上揭犯罪事實，業據被告甲○○於檢察官訊問時原審及本院
    審理時坦承不諱，核與告訴人丙○○、乙○○、己○○、戊○○、丁○○、庚○○、盧洪美珠於檢察官訊問時之指訴相
    符。此外，並有經濟部中部辦公室陶園茗股份有限公司案卷
    二宗（即編號D5、D6卷）、經濟部中部辦公室日出溫泉旅館
    股份有限公司案卷三宗（即編號D7、D8、D9卷）及經濟部中
    部辦公室璽朵旅館股份有限公司案卷二宗 (即編號E3、E4卷
    )附卷可證，足見被告之自白與事實相符，事證明確，被告
    犯行堪以認定。
三、新舊法比較說明：
  (一)查被告行為後，刑法業於九十四年一月七日修正，同年二月
    二日公布，於九十五七月一日施行。按行為後法律有變更者
    ，適用行為時之法律，但行為後之法律有利於行為人者，適
    用最有利於行為人之法律，現行刑法第二條第一項定有明文
    。此條規定乃與刑法第一條罪刑法定主義契合，而貫徹法律
    禁止溯及既往原則，係規範行為後法律變更所生新舊法律比
    較適用之準據法，是刑法第二條本身雖經修正，但刑法第二
    條既屬適用法律之準據法，本身尚無比較新舊法之問題，應
    一律適用裁判時之現行刑法第二條規定，以決定適用之刑罰
    法律，先予辨明。
  (二)刑法第三十三條第五款：本件論罪科刑之法條有罰金刑，而
    被告行為後，刑法第三十三條第五款業於九十五年七月一日
    修正公布施行；修正後刑法該款規定：「罰金：新臺幣一千
    元以上，以百元計算之。」與修正前該款規定「罰金：一元
    以上。」不同。比較新舊法結果，以舊法較有利於行為人，
    故依刑法第二條第一項前段之規定，本案關於上開法條之法
    定刑罰金部分，自應適用行為時之法律即修正前刑法第三十
    三條第五款規定決定其罰金部分之法定刑。
  (三)易科罰金部分：被告行為後，刑法第四十一條易科罰金規定
    ，業於九十五年七月一日修正公布施行，被告犯罪時之刑法
    第四十一條第一項前段規定：「犯最重本刑為五年以下有期
    徒刑以下之刑之罪，而受六個月以下有期徒刑或拘役之宣告
    ，因身體、教育、職業、家庭之關係或其他正當事由，執行
    顯有困難者，得以一元以上三元以下折算一日，易科罰金。
    」又被告行為時之易科罰金折算標準，修正前罰金罰鍰提高
    標準條例第二條（現已刪除）規定，就其原定數額提高為一
    百倍折算一日，則本件被告行為時易科罰金折算標準，最高
    應以銀元三百元折算一日，經折算為新臺幣後，應以新臺幣
    九百元折算為一日。惟九十五年七月一日修正公布施行之刑
    法第四十一條第一項前段則規定：「犯最重本刑為五年以下
    有期徒刑以下之刑之罪，而受六個月以下有期徒刑或拘役之
    宣告者，得以新臺幣一千元、二千元或三千元折算一日，易
    科罰金。」比較修正前後之易科罰金折算標準，以九十五年
    七月一日修正公布施行前之規定，較有利於被告，則應依刑
    法第二條第一項前段，適用修正前刑法第四十一條第一項前
    段之規定，定其折算標準。
  (四)連續犯及牽連犯部分：修正後刑法已刪除刑法第五十六條連
    續犯之規定，依修正前刑法本可依連續犯論以裁判上一罪，
    依修正後刑法則應數罪併罰，修正後刑法顯然不利於被告，
    依刑法第二條第一項前段規定，仍應適用修正前第五十六條
    規定論罪科刑。又修正前刑法第五十五條後段關於牽連犯「
    犯一罪而其方法或結果之行為犯他罪名者，從一重處斷」之
    規定，而修正後之刑法第五十五條後段關於牽連犯之規定刪
    除後，原規定之犯一罪而其方法或結果之行為犯他罪名者，
    除依具體情況認有想像競合犯之情形外，應按數罪併罰之原
    則論處，比較刪除前後刑法第五十五條後段關於牽連犯之規
    定，刪除後之規定，並未較有利於被告，故應適用被告行為
    時即刪除前刑法第五十五條後段關於牽連犯之規定論處，
  (五)綜合上述各條文修正前、後之比較，被告自應適用其行為時
    之法律，即修正前刑法之相關規定及修正前刪除之罰金罰鍰
    提高標準條例第二條規定，予以論處。
四、論罪科刑部分：
  (一)依公司法第一百八十三條第一項、第二百零七條規定，公司
    應經股東會、董事會之決議事項，應作成議事錄，由主席簽
    名蓋章後，除分發各股東、董事外，尚應報請主管機關為變
    更事項之登記，可知股東會議事錄、董事會議事錄乃擔任召
    集人之主席本於業務製作之文書，而非記錄人員可以獨立製
    作。
  (二)又公司法第九條第四項規定「公司之設立或其他登記事項有
    偽造、變造文書，經裁判確定後，由檢察機關通知中央主管
    機關撤銷或廢止其登記。」第三百八十八條規定「主管機關
    對於公司登記之申請，認為有違反本法或不合法定程式者，
    應令其改正，非俟改正合法後，不予登記。」然僅形式上審
    查其是「違反本法」或「不合法定程式」而己，倘其申請形
    式上合法，即應准予登記，不再為實質之審查。且公司之設
    立或其他登記事項如涉及偽造、變造文書時，須經裁判確定
    後，始撤銷或廢止其登記。則行為人於公司法正後辦理公司
    登記事項，如有明知為不實之事項，而使公務員登載於職務
    上所掌之公文書，足以生損害於公眾或他人者，即有刑法第
    二百十四條之適用（最高法院九十六年度第五次刑事庭會議
    ）。
  (三)核被告所為，係犯刑法第二百十四條之使公務員登載不實罪
    、第二百十六條、第二百十五條行使業務登記不實文書罪（
    被告所為業務登載不實文書之低度行為，為行使之高度行為
    所吸收，不另論罪）。而被告所犯之多次偽造文書犯行，時
    間緊接，犯罪構成要件相同，顯係基於概括犯意為之，應依
    修正前刑法第五十六條連續犯之規定論以一罪，並加重其刑
    。又被告所犯上開二罪間，有方法結果之牽連關係，為牽連
    犯，應依修正前刑法第五十五條之規定從一重之刑法第二百
    十六條、第二百十五條行使業務登記不實文書罪處斷。
  (四)原審以被告偽造文書罪證明確，予以論罪科刑，原無不合，
    惟查告訴人戊○○、丙○○、己○○、辛○○○、丁○○、
    庚○○、乙○○之出資額應為三百十四萬元、四十四萬元、
    四十四萬元、四十四萬元、四十四萬元、二十二萬元、二十
    二萬元，原判決誤載為七十五萬元、七萬五千元、七萬五千
    元、七萬五千元、七萬五千元、三萬七千五百元、三萬七千
    五百元，尚有未洽，檢察官上訴意旨指摘原判決不當，為有
    理由，應由本院將原判決關於偽造文書部份撤銷改判，爰審
    酌被告並無前科，素行尚佳，係因舉債後周轉不靈，以致誤
    罹刑章，惡性尚非重大，再衡及被告於偵查、審理時已坦承
    全部犯行，已有悔意及其犯罪之動機、目的、手段等一切情
    狀，量處如主文所示之刑。又被告上開犯罪行為之時間均在
    九十六年四月二十四以前，且所宣告之刑未逾一年六月，合
    於中華民國九十六年罪犯減刑條例第二條第一項第三款、第
    三項所定減刑之條件，應依上開減刑條例規定減其刑期二分
    之一，並諭知易科罰金之折算標準。至上訴意旨所指被告將
    多出之股份盜賣移轉他人，未見原審認定云云，查該部分檢
    察官並未起訴，本院自不能一併審理，併此敘明。
據上論結，應依刑事訴訟法第三百六十九條第一項前段、第三百
六十四條、第二百九十九條第一項前段、刑法第二條第一項前段
、第二百十六條、第二百十五條、第二百十四條、修正前刑法第
五十五條、第五十六條、第四十一條第一項前段、第三十三條第
五款，罰金罰緩提高標準條例第一條前段、第二條 (修正前)，
現行法規所定貨幣單位折算新臺幣條例第二條，中華民國九十六
年罪犯減刑條例第二條第一項第三款、第七條、第九條，判決如
主文。
本案經檢察官壬○○到庭執行職務。
中    華    民    國    98    年    4     月    22    日
            刑事第二庭    審判長法  官  李  璋  鵬
                                法  官  胡  忠  文
                                法  官  胡  森  田
以上正本證明與原本無異。
不得上訴。
                                書記官  陳  文  琴
中    華    民    國    98    年    4     月    22    日
【附件一】日出公司股東臨時會議事錄上虛偽記載:
         １時間: 民國95年3月25日上午10時
         ２地點:本公司會議室
         ３出席人數及代表已發行股數: 出席股東計8人，代表
           股數計250萬股。
         ４主席: 甲○○紀錄: 雷金富
         ５報告事項：略
         ６討論事項：本公司擬改選董事、監察人案，請依修
           正後公司章程選任董事三人及監察人一人。
           決議: 選任董事雷金富 (當選權數0000000)
                         林豐源 (當選權數0000000)
                         聞震承 (當選權數0000000)
                 選任監察人董馨婷 (當選權數0000000)任期
                 自即日起三年
         ７散會: 上午11時
【附件二】日出公司董事會議事錄，內容虛偽記載：
         １時間:民國95年3月25日下午2時
         ２地點:本公司會議室
         ３出席董事:雷金富、林豐原、聞震承
         ４主席: 雷金富紀錄: 聞震承
         ５報告事項;略
         ６討論事項: 選任董事長案決議: 全體出席董事同意
           選任雷金富為董事長
         ７散會: 下午5時
【附件三】陶園茗公司股東臨時會議事錄上虛偽記載：
         １時間:民國95年3月25日上午10時
         ２地點:本公司會議室
         ３出席人數及代表已發行股數: 出席股東計7人，代表
                                     股數計4000股
         ４主席: 甲○○紀錄: 林世崇
         ５報告事項:略
         ６討論事項: 本公司擬改選董事、監察人案，請依修
           正後公司章程選任董事三人及監察人一人決議: 選
           任董事雷金富 (當選權數2995)
                         林豐原 (當選權數2585)
                         聞震承 (當選權數2561)
                 選任監察董馨婷 (當選權數3056)任期自即日
                 起三年。
           決議:經主席徵詢全體出席股東無異議照案通過
         ７散會: 上午11時
【附件四】陶園茗公司董事會議事錄，內容虛偽記載:
         １時間:民國95年3月25日下午2時
         ２地點:本公司會議室
         ３出席董事:雷金富、林豐原、聞震承
         ４主席: 雷金富紀錄: 林豐原
         ５報告事項:略。
         ６討論事項：改選董事長係。
           決羲: 全體出席董事同意選任雷金富為董事長
         ７散會:下午5時


司法院資訊處製作；財團法人民間司法改革基金會備份。
